【裁判字號】    98,易,3056
【裁判日期】    981231
【裁判案由】    詐欺
【裁判全文】
臺灣臺北地方法院刑事判決              98年度易字第3056號
公  訴  人  臺灣臺北地方法院檢察署檢察官
被      告  乙○○
上列被告因詐欺案件，經檢察官提起公訴（98年度偵字第22332
號），本院判決如下：
    主      文
乙○○幫助犯詐欺取財罪，處有期徒刑伍月，如易科罰金，以新
臺幣壹仟元折算壹日。
    事實及理由
壹、犯罪事實
    乙○○預見其所申請金融帳戶之存摺簿、提款卡及密碼提供
    予他人使用，常與財產犯罪密切相關，可能被實施詐欺取財
    之人所利用以遂其詐欺犯罪所得財物或財產上利益之目的，
    竟仍容任所提供之帳戶被詐欺集團用以詐欺取財結果之發生
    ，基於幫助他人詐欺取財之不確定故意，於民國98年7 月15
    日至同年8 月9 日前某時，在不詳地點，將自己於95年11月
    22日所開立之中華郵政股份有限公司頂城郵局000000000000
    00號帳戶（下稱本案帳戶）存摺、提款卡及提款密碼，交由
    某真實姓名年籍不詳之成年人，作為詐欺犯罪取財收受款項
    之工具，嗣該成年人取得本案帳戶存摺、提款卡及密碼，分
    別為下列詐欺取財行為：
一、98年8 月6 日下午某時，該成年人撥打電話與甲○○，騙稱
    甲○○先前於網路購物之付款方式，誤設為分期付款，需按
    其指示至鄰近提款機取消交易，若未取消，將開始分期扣款
    ，甲○○因此受騙，按上開成年人之指示，於同年月9 日下
    午6 時3 分許，至臺南市○○路○ 段216 號提款機操作，結
    果竟轉帳新臺幣（下同）29,989元至本案帳戶中，旋遭該成
    年人以本案帳戶提款卡跨行提領一空。
二、98年8 月9 日下午5 時許，上開成年人偽裝為雅虎奇摩拍賣
    賣家，至電蕭妤倢誆稱蕭妤倢先前於網路購物之付款方式，
    誤設為分期付款，需按其指示至鄰近提款機取消交易，若未
    取消，每月將自動扣款，蕭妤倢因此受騙，按上開成年人之
    指示，於同年月9 日下午5 時許，在臺北縣三重市○○路12
    0 號之1 內之提款機操作，結果竟轉帳12,245元至本案帳戶
    中，旋由該詐騙集團成員持本案帳戶之提款卡跨行提領一空
    。
貳、認定犯罪事實所憑之證據及理由
一、證據能力部分
    按被告以外之人於審判外之言詞或書面陳述，除法律有規定
    者外，不得作為證據；又被告以外之人於審判外之陳述，雖
    不符合刑事訴訟法第159 條之1 至第159 條之4 之規定，但
    經當事人於審判程序同意作為證據，法院審酌該言詞陳述或
    書面陳述作成時之情況，認為適當者，亦得為證據；又當事
    人、代理人或辯護人於法院調查證據時，知有同法第159 條
    第1 項不得為證據之情形，而未於言詞辯論終結前聲明異議
    者，視為有前項之同意，刑事訴訟法第159 條第1 項及第15
    9 條之5 分別定有明文。經查，本判決下列所引用之卷證資
    料（包含供述證據、文書證據等證據），均無證據證明係公
    務員違背法定程序所取得，且被告乙○○及檢察官於本院準
    備程序、審判期日中對於提示之卷證，就證據能力均未表示
    爭執，迄至言詞辯論終結前亦未再聲明異議，又卷內之文書
    證據，經核亦無刑事訴訟法第159 條之4 之顯有不可信之情
    況與不得作為證據之情形，本院審酌上開證據資料製作時之
    情況，尚無違法不當及證明力明顯過低之瑕疵，亦認為以之
    作為證據應屬適當，是依刑事訴訟法第159 條至第159 條之
    5 規定，所引用之卷證所有證據（包含供述證據、文書證據
    等證據），如下揭所示均有證據能力，合先敘明。
二、證明力部分
    被告固坦承本案帳戶為被告本人所有而供其所用，然矢口否
    認有何幫助詐欺犯行，辯稱：本案帳戶之存摺、提款卡在其
    工作地點附近不慎遺失，本案存摺最後1 頁內頁下有寫著提
    款卡密碼云云。經查：
(一)、本案帳戶確為被告所開設，於98年7 月15日提領2,000 元後
    ，帳戶餘額僅存55元，而甲○○、蕭妤倢確於上開時地，遭
    姓名年籍不詳之成年人，騙稱先前網路交易付款方式誤設為
    分期付款，需至提款機前設定取消後，而受騙上當，於前揭
    之時、地，依指示操作，而受該成年人員所詐，誤將上述款
    項轉帳匯入至本案帳戶內，隨即遭該成年人以本案提款卡跨
    行提款方式，提領一空等情，為甲○○、蕭妤倢於警詢中證
    述明確（偵卷第29頁至第30頁、第7 頁至第8 頁），並有甲
    ○○提出之存摺內頁影本1 紙、郵政自動櫃員機交易明細表
    1 紙、蕭妤倢提出之臺新銀行自動櫃員機交易明細表1 紙、
    本案帳戶開戶資料、往來交易明細表、客戶基本資料及最近
    交易資料在卷可稽（參偵卷第64頁、第64頁、第15頁、第28
    頁、第18頁至第19頁、第39頁至第40頁），並有中華郵政股
    份有限公司板橋郵局98年11月27日板營字第0980202180號函
    及函附之本案帳戶掛失補副申請書暨戶迄今交易明細表1 份
    在卷可考（參本院卷第15頁至第21頁）。
(二)、甲○○、蕭妤倢受詐騙而將款項匯入被告所有之本案帳戶內
    ，隨即遭該詐騙集團成員持提款卡提款之方式，領取一空等
    情，已如前述，可見甲○○、蕭妤倢遭到詐騙匯款期間，本
    案帳戶之提款卡係在他人之持有中，且該他人亦知悉該帳戶
    提款卡提款密碼。按遂行詐欺取財犯行之人，欲以他人帳戶
    供作被害人匯入款項之帳戶前，理應先取得該帳戶所有人之
    同意，而取得該帳戶之提款卡及提款密碼，否則該帳戶所有
    人若不同意第三人使用其帳戶，必定會掛失帳戶，甲○○、
    蕭妤倢存入之款項亦將遭凍結無法提領，該帳戶所有人亦有
    可能於辦理補發提款卡，變更提款密碼後提領款項，而使得
    前揭被害人所匯入之款項「是否順利提領」陷於不確定狀態
    ；況金融存款帳戶存摺、印鑑、提款卡等是個人極私密之物
    件，衡情帳戶所有人都會收受妥適，他人不可能任意取得，
    故除了係遺失、遭竊等非自願性脫離帳戶所有人持有之特殊
    情形外，若非帳戶所有人同意並交付上開金融帳戶物件資料
    外，他人實不可能取得該帳戶相關物件。又提款卡提款密碼
    ，為個人控管其存款帳戶之重要資料，在帳戶持有人變更銀
    行以電腦亂碼所發給之原始密碼為自己設定選用之密碼後，
    若非帳戶持有人將密碼告知他人，他人原則上實不可能知悉
    。本案收取被告上開帳戶金融卡之人，係以跨行提款之方式
    ，將甲○○、蕭妤倢所匯入之款項提領一空，顯見其獲悉被
    告所有之本案帳戶提款卡之提款密碼。又被告於本院審理時
    供稱當時存摺及提款卡一起不見，印章沒有不見（參本院卷
    第36頁反面），衡諸詐騙集團為確定其等所騙取之金錢，不
    為被告先行一步領走，必然當時一併向被告索取本案帳戶之
    存摺。再者，本案帳戶於98年7 月15日提領2,000 元後，帳
    戶餘額僅存55元，至同年8 月9 日開始，有多筆款項轉入後
    隨即轉出等情，有中華郵政股份有限公司板橋郵局98年11月
    27日板營字第0980202180號函及函附之本案帳戶迄今交易明
    細表1 份在卷可考（參本院卷第20頁至第21頁），是被告應
    係於98年7 月15日至98年8 月9 日間某日，將上開資料交與
    他人。勾稽以上，本案應係被告自行交付存摺、提款卡及提
    款密碼等本案帳戶資料與他人，並同意他人使用其提款卡。
(三)、被告雖辯稱本案帳戶之存摺、提款卡在其工作地點附近不慎
    遺失，本案存摺最後1 頁內頁下有寫著提款卡密碼云云。但
    是：
１、自實施詐騙之人之角度審酌，其等既知以他人帳戶掩飾犯罪
    所得，當係狡詐之徒，而非智商愚昧之人，當知社會一般正
    常之人於其金融帳戶存摺、提款卡及密碼遺失，為防止該等
    不法份子使用其帳戶，必於發現後立向金融機構辦理掛失止
    付，而於掛失止付後，其等即無法以詐騙所得之提款卡提領
    該帳戶內之存款。是該等不法份子如以此等帳戶作為犯罪工
    具，則在其等向他人詐騙，並令被害人將款項匯入該帳戶後
    ，卻又極有可能因帳戶所有人掛失止付而無法提領，則其等
    大費周章從事犯罪行為，甘冒犯罪後遭追訴、處罰之風險，
    卻有可能未得任何好處，此等損人不利己之舉，又豈是狡詐
    之實施詐騙罪犯所可能犯之錯誤。簡言之，從事此等財產犯
    罪之人，若非確定該帳戶不會遭帳戶所有人掛失止付，應不
    致於以該帳戶從事於財產犯罪，而此等確信，在該帳戶係撿
    拾他人遺失帳戶資料之情形，實無發生之可能，被告辯稱係
    因帳戶遺失而為他人盜用云云，自無可採。
２、衡諸提款卡密碼應與提款卡、存摺分別存放，避免提款卡一
    經遺失，其存款隨即遭人盜領乙情，為社會普通常識，且為
    金融機構廣為宣導，是被告辯稱其將提款卡密碼抄寫於存摺
    內頁云云，與常情有間。再者，本案被害人遭詐騙而匯款時
    間係於98年8 月9 日間，被告既承認本案帳戶為其所有並供
    其使用，被告自稱本案帳戶遺失卻遲未至郵局辦理掛失，對
    照被告於98年4 月21日間曾有辦理存簿帳戶掛失補副之經騙
    ，有中華郵政股份有限公司板橋郵局98年11月27日板營字第
    0980202180號函在卷可憑，顯見被告對於帳戶資料遺失後，
    應隨即辦理掛失乙事，甚為明瞭，惟本案卻俟被害人款項經
    提款卡悉數領盡、本案帳戶被列為警示後，均未辦理掛失，
    被告顯悖一般人察覺遭他人騙取帳戶後，為免己身權益受不
    測損害及風險，當必即刻掛失或報警之管理帳戶常態，且與
    被告自身經驗不符，依被告遲於被害人所匯款項領罄後仍未
    掛失之異於常情舉措，益徵被告辯稱其帳戶遺失云云，委無
    可採之處。
(四) 、按刑法上之故意犯，可分為直接故意與不確定故意，所謂
   不確定故意即指行為人對於構成犯罪之事實，預見其發生而
   其發生並不違反其本意，刑法第13條第2 項定有明文。次按
   存款帳戶之存摺、提款卡，僅係供使用人作為存款、提款、
   匯款或轉帳之工具，一般人在正常情況下，均得自行向銀行
   申請開立存款帳戶，而領取帳戶存摺、金融卡使用，並無任
   何特定身分之限制；苟非意在將該存款帳戶作為犯罪之不法
   目的或掩飾真實身分，實無蒐集他人存款帳戶金融卡之必要
   。且近來以各種理由，撥打電話至一般民眾行動電話或住家
   ，佯稱退稅、欠款、查詢帳戶、中獎，或如同本案假冒網路
   購物賣家騙稱付款方式設定有誤等方式詐欺取財之犯罪類型
   層出不窮，而該等犯罪，多數均利用人頭帳戶作為出入帳戶
   ，已經媒體廣為披載，被告係成年且智力成熟之人，對此應
   知之甚詳，而竟仍將銀行存摺、提款卡及密碼交付不詳人士
   使用，則其帳戶將被利用為犯詐欺取財罪之出入帳戶使用，
   當為被告所能預見，且其發生並未違反被告本意。從而，被
   告有將其所有之本案帳戶存摺、提款卡及提款密碼提供予真
   實姓名、年籍不詳之人使用，而有幫助該人利用其帳戶犯詐
   欺取財罪之不確定故意，至為明確，又被告雖非實際領取上
   開詐欺所得，但仍無解於其幫助他人詐欺取財之罪責，自屬
   當然。此外，收受被告帳戶存摺、提款卡及密碼，進而從事
   詐騙行為之人，雖無證據顯示為成年人，惟亦無證據顯示其
   為兒童或少年，爰依有利於被告之認定，認為該人係成年人
   。
(五)、綜上所述，本案事證明確，被告犯行堪以認定，應予依法論
    科。
、論罪科刑之理由
一、按刑法上之幫助犯，係對於犯罪與正犯有共同之認識，而以
    幫助之意思，對於正犯資以助力，而未參與實施犯罪之行為
    者而言（最高法院75年度臺上字第1509號、88年度臺上字第
    1270號判決亦同此意旨）。是以，如未參與實施犯罪構成要
    件之行為，且係出於幫助之意思提供助力，即屬幫助犯，而
    非共同正犯。本案被告基於幫助之犯意，提供上開帳戶存摺
    、提款卡及提款密碼予真實姓名、年籍不詳之成年人，該成
    年人利用被告之幫助，意圖為自己不法之所有，施用詐術使
    甲○○及蕭妤倢陷於錯誤，因而匯款至被告所提供之本案帳
    戶內，是被告所為係參與詐欺罪構成要件以外之行為，且在
    無證據證明被告係以正犯而非以幫助犯之犯意參與犯罪之情
    形下，應認其所為係幫助犯而非正犯行為。故核被告所為，
    係犯刑法第30條第1 項前段、第339 條第1 項幫助詐欺取財
    罪。又被告係幫助他人犯上開詐欺取財罪，爰依刑法第30條
    第2 項之規定，按正犯之刑減輕之。至於該姓名年籍不詳之
    成年人，雖利用被告本案帳戶，隱身於網路之後，遂行如犯
    罪事實欄所載2 件詐欺財物之犯行，是既均未緝獲到案說明
    ，且就各別犯罪事實，也無從證明是2 人分別所為，究為1
    人化名單獨犯罪或為數人犯罪，無從認定，故就正犯部分，
    僅以單獨正犯論，而不以共同正犯相繩，附此說明。
二、被告以一提供本案帳戶上開資料行為，幫助不詳詐騙集團遂
    行如犯罪事實欄所載2 件詐欺取財犯行，觸犯數罪名，侵害
    甲○○及蕭妤倢之財產法益，為想像競合犯，應依刑法第55
    條規定，從一重即被騙金額較多之幫助詐欺甲○○部分處斷
    。
三、爰審酌被告在此不法份子犯案猖獗，利用帳戶掩飾、隱匿詐
    財贓款之事迭有所聞之際，竟仍提供銀行帳戶之存摺、提款
    卡及提款密碼供他人從事詐財行為，增加本案被害人2 人事
    後追索、尋求救濟之困難，並使犯罪之追查趨於複雜，所為
    危害社會正常交易安全，且於犯後猶不知悔改，飾詞卸責，
    毫無悔意，犯後態度不佳，兼衡被告之犯罪手段、智識程度
    、家庭及經濟狀況等一切情狀，量處如主文所示之刑，並諭
    知易科罰金之折算標準。
肆、應適用之法律
    依刑事訴訟法第299 條第1 項前段，刑法第30條第1 項前段
    、第2 項、第339 條第1 項、第41條第1 項前段，刑法施行
    法第1 條之1 第1 項、第2項前段，判決如主文。
本案經檢察官盧慧珊到庭執行職務
中    華    民    國    98    年    12    月    31    日
                刑事第十六庭  審判長法  官  蔡守訓
                                    法  官  羅月君
                                    法  官  藍家偉
以上正本證明與原本無異。
如不服本判決應於收受送達後10日內向本院提出上訴書狀，並應
敘述具體理由；其未敘述上訴理由者，應於上訴期間屆滿後20日
內向本院補提理由書（均須按他造當事人之人數附繕）「切勿逕
送上級法院」。
                                    書記官  呂慧娟
中    華    民    國    99    年    1     月    2     日
附錄本案論罪科刑法條全文：
刑法第339條
意圖為自己或第三人不法之所有，以詐術使人將本人或第三人之
物交付者，處5 年以下有期徒刑、拘役或科或併科1 千元以下罰
金。
以前項方法得財產上不法之利益或使第三人得之者，亦同。
前二項之未遂犯罰之。
中華民國刑法第30條
幫助他人實行犯罪行為者，為幫助犯。雖他人不知幫助之情者，
亦同。
幫助犯之處罰，得按正犯之刑減輕之。

司法院資訊處製作；財團法人民間司法改革基金會備份。
